【裁判字號】    95,訴,603
【裁判日期】    951027
【裁判案由】    清償債務
【裁判全文】
臺灣彰化地方法院民事判決      95年度訴字第603號
原      告  戊○○
被      告  甲○○
            丙○○
            乙○○
            丁○○
共      同  林永山  律師
訴訟代理人
上列當事人間請求清償債務事件，本院於民國95年10月13日言詞
辯論終結，判決如下：
    主  文
原告之訴及假執行之聲請均駁回。
訴訟費用由原告負擔。
    事實及理由
一按訴狀送達後，原告不得將原訴變更或追加他訴，但擴張或減
  縮應受判決事項之聲明者，不在此限，民事訴訟法第255條第1
  項第3款定有明文。本件原告於起訴狀請求判決被告連帶給付
  新臺幣（下同）2,284,467元，及其中15萬元自民國94年7月16
  日起，其中2,134,467元自94年10月25日起，均至清償日止按
  年息5％計算之利息（本院彰簡字卷第5頁），繼於本院審理中
  請求被告給付上開本金及利息，並陳明願供擔保請准宣告假執
  行（本院卷第89頁），復就上開利息部分請求被告給付其中15
  萬元自94年8月9日起，其中2,134,467元自93年11月21日起，
  均至清償日止按年息5％計算之利息（本院卷第156頁反面），
  此係擴張、減縮應受判決事項之聲明，核與前開條文規定相符
  ，應予准許。
二原告聲明：被告應給付原告2,284,467元，及其中15萬元自94
  年8月9日起，其中2,134,467元自93年11月21日起，均至清償
  日止按年息5％計算之利息，並陳明願供擔保請准宣告假執行
  。陳述：被告之被繼承人林煉金死亡後，經財政部臺灣省中區
  國稅局（下稱中區國稅局）通知被告應繳遺產稅21,358,977元
  、違章罰鍰21,358,900元，合計42,717,877元，兩造乃於93年
  11月21日訂立合約書，約定由原告為被告辦理節稅，並依節稅
  金額10％計算報酬，如無法節稅，則合約書「無效」，而原告
  受任範圍僅以合約書所約定之內容為限，並無其他。後經原告
  請求中區國稅局查對更正，始核定為遺產稅9,686,604元、違
  章罰鍰9,686,600元，合計19,373,204元，故節稅23,344,673
  元，被告應給付原告10％報酬即2,334,467元。雖被告曾將林
  煉金積欠臺中商業銀行股份有限公司鹿港分公司（下稱臺中商
  銀）、彰化商業銀行股份有限公司（下稱彰化商銀）、保證責
  任彰化縣鹿港信用合作社（下稱鹿港信合社）債務之相關支付
  命令、借款餘額證明書、授信餘額即催收款項餘額證明書及執
  行法院函交付原告，惟被告未進一步提供債務用途及資金流向
  證明文件，且該等支付命令所示債務金額雖達2億6,350萬元，
  然僅其中一筆1,800萬元係因林煉金借款所生，餘均係為他人
  連帶保證所生，非得列為扣除額，況原告曾偕同被告丙○○向
  臺中商銀、彰化商銀、鹿港信合社查詢負債緣由，均遭該等金
  融機構拒絕，依遺產及贈與稅法施行細則第13條規定，並參酌
  司法院大法官會議釋字第221號解釋意旨，上開債務無從列為
  遺產及贈與稅法第17條第1項第9款所稱之扣除額，不得自遺產
  總額中扣除，免徵遺產稅，原告始未將上開債務申報為扣除額
  。原告於委任事務完成後，已將被告交付之申報資料返還被告
  丁○○，被告對原告處理結果均無異議，而被告乙○○於訂約
  後簽發交付充作報酬一部之面額5萬元支票1紙，固已由原告兌
  領票款，惟被告丙○○所簽發交付充作報酬一部之另紙面額15
  萬元支票，原告於94年8月9日提示，竟遭退票，連同其餘報酬
  2,134,467元經原告向被告請求給付亦不獲置理，為此依委任
  契約之法律關係請求被告如數給付及加計遲延利息。
三被告聲明：駁回原告之訴及假執行之聲請，如受不利判決，願
  供擔保請准宣告免假執行。陳述：被告委任之事務尚包括以繼
  承之土地抵繳遺產稅，及未抵繳之土地為被告辦理繼承登記，
  原告未將此部分事務處理完畢。其次，林煉金生前積欠臺中商
  銀、彰化商銀、鹿港信合社之債務合計2億7,725萬餘元，所有
  土地亦經執行法院查封，被告於委任後，已將臺中商銀、彰化
  商銀聲請核發之支付命令與聲請狀，連同彰化商銀出具之授信
  餘額（催收款項）證明書、鹿港信合社出具之借款餘額證明書
  及執行法院函交付原告，原告竟漏未申報，致遺產稅核定通知
  書內關於未償債務之扣除額為0元，若列入申報，則林煉金之
  遺產為負數，被告當無庸繳納遺產稅，是原告就委任事務顯具
  有重大過失，致生被告須繳納遺產稅及違章罰鍰19,373,204元
  之損害。故被告無庸給付酬金，縱應給付，被告主張與上開損
  害抵銷。
四兩造不爭執之事實：
  (一)被告之被繼承人林煉金死亡後，經中區國稅局通知應繳遺產
    稅21,358,977元、違章罰鍰21,358,900元，合計42,717,877
    元。
  (二)兩造於93年11月21日訂立合約書，約定由原告為被告辦理節
    稅，並依節稅金額10％計算報酬，如無法節稅，則合約書「
    無效」。
  (三)原告受委任後，請求中區國稅局查對更正，始核定為遺產稅
    9,686,604元、違章罰鍰9,686,600元，合計19,373,204元。
  (四)林煉金生前積欠金融機構債務，所有土地亦經執行法院查封
    ，被告於委任後，已將臺中商銀、彰化商銀、鹿港信合社聲
    請核發之支付命令與聲請狀，連同彰化商銀出具之授信餘額
    （催收款項）證明書、鹿港信合社出具之借款餘額證明書及
    執行法院函交付原告，惟原告未提出申報列入扣除額。
  (五)被告乙○○於訂約後簽發交付充作報酬一部之面額5萬元支
    票1紙，已由原告兌領票款，惟被告丙○○所簽發交付充作
    報酬一部之另紙面額15萬元支票，原告於94年8月9日提示則
    遭退票。
五原告主張林煉金死亡後，中區國稅局通知被告應繳遺產稅、違
  章罰鍰合計42,717,877元，兩造乃訂立合約書，由原告為被告
  辦理節稅，並依節稅金額10％計算報酬，如無法節稅，則合約
  書「無效」，後經原告請求查對更正，遺產稅、違章罰鍰始核
  定為19,373,204元等情，業據原告提出合約書及核定前後之遺
  產稅繳款書、違章案件罰鍰繳款書為證（本院彰簡字卷第7、
  12至15頁），並有原告聲請本院向中區國稅局彰化縣分局調取
  之遺產稅核定通知書及相關資料可稽（本院卷第138至147頁）
  ，且為被告所不爭，堪信為真。按解釋意思表示，應探求當事
  人之真意，不得拘泥於所用之辭句，民法第98條定有明文。兩
  造於合約書約定如無法節稅，則合約書「無效」等語，對照其
  等前已約定報酬計算方式之文字，應解釋為原告如未盡受任人
  義務，為被告節稅，則被告無庸給付報酬，始符兩造之真意，
  亦堪認定。原告主張被告應依約給付節稅金額10％之報酬，被
  告則以原告受任之事務尚有其他，及原告處理委任事務有過失
  ，伊無庸給付報酬，不然亦得主張抵銷置辯。是本件主要爭點
  在於：
  (一)原告受任之事務範圍為何。
  (二)原告得否請求報酬及其金額。
  (三)被告得否以原告處理委任事務有過失，就所生損害與報酬抵
    銷。
六按當事人主張有利於己之事實者，就其事實有舉證之責任，民
  事訴訟法第277條前段定有明文。經查：被告辯稱原告受任之
  事務範圍，尚包括以繼承之土地抵繳遺產稅，及未抵繳之土地
  為被告辦理繼承登記一節，原告否認，且未據被告舉證以實其
  說（本院卷第90頁），又依合約書所載內容，亦無處理此等事
  務之約定，依民事訴訟法第277條前段規定，難認為真，應非
  可採，是原告主張其受任事務僅以合約書所約定之內容為限，
  並無其他，堪信屬實。另原告雖聲請證人洪惠珠即其受僱人到
  庭證明原告受任之事務範圍限於約定書之約定內容（本院卷第
  156頁正面），惟被告僅爭執合約書約定範圍以外之委任事務
  存否，對合約書內約定之委任事務並不爭執，且原告係依合約
  書請求給付報酬，則該證人即無通知到庭為證必要，附此敘明
  。
七按受任人處理委任事務，應依委任人之指示，並與處理自己事
  務為同一之注意，其受有報酬者，應以善良管理人之注意為之
  ，民法第535條定有明文，如未依此注意程度處理委任事務，
  自不得請求報酬，否則即與前開規定有違。又被繼承人死亡前
  ，未償之債務，具有確實之證明者，應自遺產總額中扣除，免
  徵遺產稅；稽徵機關應於接到遺產稅申報書表之日起2個月內
  ，辦理調查及估價，決定應納稅額，繕發納稅通知書，通知納
  稅義務人繳納，遺產及贈與稅法第17條第1項第9款、第29條前
  段亦有規定。另遺產及贈與稅法施行細則第3條第1項前段、第
  2項雖規定，以保證債務為目的而為連帶債務人者，保證人因
  履行保證責任，而代主債務人清償債務並無償免除其債務者，
  應以贈與論，惟該規定係適用於贈與稅之課徵，與遺產稅無涉
  ，此由文義解釋即明。同細則第13條雖又規定，被繼承人死亡
  前因重病無法處理事務期間舉債，而其繼承人對該項借款不能
  證明其用途者，該項借款仍應列入遺產課稅，並經司法院大法
  官會議釋字第221號解釋宣告合憲，但依該號解釋文所示，具
  體案件應稅遺產之有無，仍應依舉證責任分配之法則，分由稅
  捐稽徵機關或納稅義務人盡舉證責任。經查：
  1.本件原告受有報酬，為被告處理遺產稅與違章罰鍰之節稅事
    務，既為兩造所不爭，依民法第535條規定，原告即應以善
    良管理人之注意為之；換言之，應以依交易上一般觀念，認
    為具備相當稅捐稽徵法令知識經驗及誠意之人所用之注意，
    為被告處理委任事務。兩造就林煉金生前積欠金融機構債務
    ，所有土地亦經執行法院查封，且被告於委任後，已將金融
    機構聲請對林煉金核發之支付命令及聲請狀、金融機構出具
    之借款餘額證明書、授信餘額即催收款項餘額證明書及執行
    法院函交付原告一節，既不爭執（本院卷第89頁），則原告
    自應向中區國稅局提出上開債務證明，請求依遺產及贈與稅
    法第17條第1項第9款列為扣除額，如中區國稅局准否列入有
    疑時，原告亦得向法院聲請閱覽支付命令卷宗，俾向中區國
    稅局提出，以證明支付命令請求之原因事實，或依同法第29
    條前段請求中區國稅局向金融機構調查是否確為林煉金未償
    之債務。然原告業已自認其未向中區國稅局提出該等債務證
    明，致遺產稅核定通知書所列未償債務之扣除額為0元（本
    院卷第66頁、第90頁正面、第157頁正面），並自認其未聲
    請閱覽支付命令卷宗，或請求中區國稅局向金融機構調查債
    務屬實與否（本院卷第156頁反面至第157頁正面），即難認
    原告已以善良管理人之注意，積極引用遺產及贈與稅法上述
    規定，而處理委任事務，其主張伊無權申請調查、是被告不
    配合舉證云云，應非可採。
  2.原告復主張依前開支付命令及聲請狀所示，僅其中1,800萬
    元係因林煉金借款所生，餘均係為他人連帶保證所生一節，
    縱然屬實，惟本件原告係受任處理遺產稅節稅事務，與贈與
    稅之課徵無關，則遺產及贈與稅法施行細則第3條第1項前段
    、第2項規定於此即無適用餘地，原告主張林煉金所負連帶
    保證債務不得列入扣除額云云，亦有誤會。
  3.原告雖又主張林煉金所負債務，依遺產及贈與稅法施行細則
    第13條規定，並參酌司法院大法官會議釋字第221號解釋意
    旨，不得列入扣除額云云，惟被告否認林煉金生前有何因重
    病無法處理事務期間舉債之事實（本院卷第92頁、第156頁
    反面），原告又未舉證以實其說，依民事訴訟法第277條前
    段規定，難認原告主張為真。原告逕依一己之見，未將林煉
    金所負債務列入扣除額，顯未以善良管理人之注意處理委任
    事務，依兩造約定，當不得請求報酬，是其請求容屬無憑，
    被告辯稱無給付義務，應係可採。原告既不得請求給付報酬
    ，則被告得否主張抵銷，即無再進一步論述必要。
八綜上所述，原告未以善良管理人之注意處理委任事務，依兩造
  約定及民法第535條規定，應不得請求給付報酬，從而原告依
  據委任契約之法律關係，請求被告給付報酬及利息，為無理由
  ，應予駁回。原告敗訴，其假執行之聲請，已失所附麗，一併
  駁回。
九本件判決事證已臻明確，兩造其餘主張及舉證，核與判決結果
  無影響，不另論述。
據上論結，本件原告之訴為無理由，依民事訴訟法第78條，判決
如主文。
中    華    民    國    95    年    10    月    27    日
                  民事第二庭    法  官  廖政勝
以上正本係照原本作成。
如對判決上訴，應於判決送達後20日內向本院提出上訴狀。
                                書記官  楊年雄
中    華    民    國    95    年    10    月    27    日


司法院資訊處製作；財團法人民間司法改革基金會備份。
